【裁判字號】    97,訴,3018
【裁判日期】    971204
【裁判案由】    公司法等
【裁判全文】
臺灣板橋地方法院刑事判決              97年度訴字第3018號
公  訴  人  臺灣板橋地方法院檢察署檢察官
被      告  甲○○
            乙○○
上  一  人
選任辯護人  廖忠信律師
上列被告因違反公司法等案件，經檢察官提起公訴（九十六年度
偵字第一八九○六號），於被告為有罪之陳述後，本院合議庭裁
定由受命法官獨任依簡式審判程序審理，茲判決如下：
    主  文
一、甲○○公司負責人，公司應收之股款，股東並未實際繳納，
    而以申請文件表明收足，處有期徒刑伍月，如易科罰金，以
    新臺幣壹仟元折算壹日；減為有期徒刑貳月拾伍日，如易科
    罰金，以新臺幣壹仟元折算壹日。
二、乙○○共同公司負責人，公司應收之股款，股東並未實際繳
    納，而以申請文件表明收足，處有期徒刑伍月，如易科罰金
    ，以新臺幣壹仟元折算壹日；減為有期徒刑貳月拾伍日，如
    易科罰金，以新臺幣壹仟元折算壹日。又共同行使從事業務
    之人，明知為不實之事項，而登載於其業務上作成之文書，
    處有期徒刑伍月，如易科罰金，以新臺幣壹仟元折算壹日；
    減為有期徒刑貳月拾伍日，如易科罰金，以新臺幣壹仟元折
    算壹日。應執行有期徒刑肆月，如易科罰金，以新臺幣壹仟
    元折算壹日。
    事實及理由
一、犯罪事實：
  (一)甲○○於民國九十五年八月間，因欲在臺北縣林口鄉○○路
    四○號籌設資本額新臺幣（下同）五百萬元之振洋實業有限
    公司（下稱振洋公司），並由自己單獨出資及擔任董事乙職
    ，其明知並無金錢實際繳納前述股款，於九十五年八月間透
    過某真實姓名年籍不詳自稱「林浩威」之成年男子介紹結識
    陳裕興後，竟基於行使業務登載不實文書及未收足股款而以
    申請文件表明收足之犯意，向不知情之乙○○以月息一分為
    代價借得五百萬元之款項，而由乙○○匯至振洋公司籌備處
    設於板信商業銀行營業部（下稱板信銀行）帳號為0000
    0000000000號之帳戶後，甲○○即利用不知情之
    會計師李順景（另由檢察官為不起訴處分）為之製作在業務
    上應作成之振洋公司股東繳納股款明細表及資產負債表等文
    書上，虛偽記載自己於九十五年八月二十四日繳納股款五百
    萬元及公司資本已收足等不實事項，藉以表明已收足振洋公
    司股款，再由李順景依據上開文件及銀行存摺，於九十五年
    八月二十五日製作該公司資本額查核報告書後，連同前述受
    利用所製作內容不實之業務上文書，於九十五年八月二十八
    日持向經濟部中部辦公室申辦公司設立登記而據以行使，足
    以生損害於政府機關對於公司登記管理之正確性。甲○○於
    登記事項辦理完畢後，旋於同日即將前述供籌備中振洋公司
    登記驗資用款項（含利息後總計為五百萬零九百九十元），
    匯回乙○○在板信銀行所開立帳號為0000000000
    0000號之帳戶而返還。
  (二)乙○○於九十五年八月下旬某日，因得知簡靖云與其配偶王
    天龍欲在臺北縣樹林市○○街九二巷七弄六四之二號籌設資
    本額三百萬元之隆德工程企業有限公司（下稱隆德公司，上
    二人業由檢察官另為緩起訴處分），並單獨由王天龍掛名股
    東及擔任董事乙職，惟二人均缺乏金錢繳納公司股款。乙○
    ○為貪圖利息，遂與簡靖云、王天龍基於行使業務登載不實
    文書及未收足股款而以申請文件表明收足之共同犯意職絡，
    先由乙○○於九十五年八月二十八日透過在板信銀行所設立
    帳號為00000000000000號帳戶，匯款三百萬
    元至隆德公司籌備處於同一銀行所開立帳號為000000
    00000000號之帳戶後，再推由王天龍利用不知情之
    會計師李順景（另由檢察官為不起訴處分）製作其在業務上
    應作成之隆德公司股東繳納股款明細表及資產負債表等文書
    上，虛偽記載王天龍已繳納股款及公司資本已收足等不實事
    項，藉以表明隆德公司股款已收足，再由李順景依據上開隆
    德公司之資產負債表、股東繳納股款明細表及銀行存摺，於
    九十五年八月二十九日製作該公司資本額查核報告書後，連
    同前述受利用所製作內容不實之業務上文書，於九十五年九
    月一日（起訴書誤植為九月四日）向經濟部中部辦公室辦理
    公司設立登記而據以行使，足以生損害於政府機關對於公司
    登記管理之正確性，而簡靖云、王天龍於李景順完成上開查
    核報告書後，隨即於同年八月三十日便將前述供籌備中隆德
    公司登記驗資用款項（含利息後總計為三百萬零九百九十元
    ），轉匯回乙○○在板信銀行所開立之帳號0000000
    0000000號之帳戶而為返還。
  (三)又乙○○於九十五年八月下旬某日，獲知鍾淑美、林清華（
    其二人業由檢察官另為緩起訴處分）欲與吳速玲、林志穎、
    梁源超、陳俊諺、鍾佩璇等人，在臺北市松山區○○○路○
    段一五三號十樓之七籌設資本額三百八十五萬元之「夢饗家
    有限公司」（下稱夢饗家公司），並由鍾淑美擔任董事，林
    清華擔任店長等職務，雖該公司已收足股款，然因在籌備過
    程當中花用殆盡，致於申請公司設立登記時缺乏資金辦理公
    司驗資登記，乙○○為貪圖利息，竟與鍾淑美、林清華共同
    基於行使業務登載不實文書之共同犯意聯絡，先由乙○○於
    九十五年八月二十八日透過開設在板信銀行帳號為0000
    0000000000號帳戶，匯款三百八十五萬元至夢饗
    家公司籌備處於同一銀行所開立帳號為000000000
    00000號之帳戶，再推由鍾淑美、林清華利用不知情之
    會計師韓景山（另由檢察官為不起訴處分）製作其等在業務
    上應作成之夢饗家公司於九十五年八月二十八日尚有資產三
    百八十五萬一千元之不實事項於資產負債表上（起訴書誤植
    為「虛偽記載公司實收資本額為三百八十五萬元等不實事項
    」，應予更正），再由韓景山依據上開資產負債表及銀行存
    簿，於九十五年八月二十九日製作該公司資本額查核報告書
    後，再連同前述其他內容不實之資產負債表，於九十五年九
    月十二日向臺北市政府申辦公司設立登記而據以行使，足以
    生損害於政府機關對於公司登記管理之正確性，而鍾淑美、
    林清華於李景順完成上開查核報告書後，隨即於同年八月三
    十日將前述供籌備中夢饗家公司登記驗資用款項（含利息後
    總計為三百八十五萬零九百九十元），轉匯回乙○○在板信
    銀行所開立之帳號為00000000000000號帳戶
    而返還之。
二、證據：
  (一)被告甲○○、乙○○於審理中所為之自白。
  (二)證人王天龍、簡靖云、鍾淑美、林清華、李順景、韓景山、
    吳速玲、林志穎、梁源超、陳俊諺、鍾佩璇、劉怡芳（即為
    夢饗家公司辦理公司登記之大成會計事務所負責人）於偵查
    中所為之供述。
  (三)行政院金融監督管理委員會九十六年一月十一日金管銀（三
    ）字第○九五○○五三一○七一號函，行政院金融監督管理
    委員會檢查局九十六年四月十七日檢局七字第○九六○一○
    四四○九號函，及板信銀行九十六年五月十六日板信作業字
    第○九六八○七○六七八號函檢附之開戶資料。
  (四)振洋公司、隆德公司、夢饗家公司辦理公司登記時所繳交之
    設立登記表、資產負債表、股東繳納股款明細表及資本額查
    核報告書。
  (五)板信銀行九十六年九月二十六日板信作業字第○九六八○七
    一二六三號函檢附之被告乙○○帳戶交易明細表。
三、論罪科刑之法律適用：
  (一)核被告甲○○所為，係犯刑法第二百十六條、第二百十五條
    之行使業務上登載不實事項文書罪，及公司法第九條第一項
    之股東未實際繳納公司應收股款而以申請文件表明收足罪。
    其業務登載不實之低度行為，為行使之高度行為所吸，不另
    論罪。其利用不知情之會計師李順景而為上開犯行，為間接
    正犯。又其以單一行使行為同時觸犯上開二罪，為想像競合
    犯，應依刑法第五十五條之規定，從其中法定刑較重之股東
    未實際繳納公司應收股款而以申請文件表明收足罪論處。
  (二)又核被告乙○○所為，係犯：1.刑法第二百十六條、第二百
    十五條之行使業務上登載不實事項文書罪，及公司法第九條
    第一項之股東未實際繳納公司應收股款而以申請文件表明收
    足罪（犯罪事實(二)之部分）；2.刑法第二百十六條、第二百
    十五條之行使業務上登載不實事項文書罪（犯罪事實(三)之部
    分，公訴人起訴書所犯法條就此部分贅植公司法第九條第一
    項之股東未實際繳納公司應收股款而以申請文件表明收足罪
    名，應予更正刪除）。其業務登載不實之低度行為，為行使
    之高度行為所吸，不另論罪。被告乙○○雖非前述公司負責
    人或從事業務之人，惟與具備該等身分之人共同實行上開罪
    名，依刑法第三十一條第一項規定，仍應以正犯論；而其就
    上開犯行，分別與簡靖云、王天龍及鍾淑美、林清華等人間
    ，有犯意聯絡及行為分擔，分別為共同正犯。另被告利用不
    知情之會計師李順景、韓景山分別製作及行使內容不實之股
    東繳納現金股款明細表及公司章程，為間接正犯。而被告乙
    ○○就犯罪事實(二)部分，係以單一行使行為同時觸犯上開二
    罪，為想像競合犯，應依刑法第五十五條之規定，從其中法
    定刑較重之股東未實際繳納公司應收股款而以申請文件表明
    收足罪論處。又被告乙○○如犯罪事實(二)、(三)所示先後兩次
    犯行間，犯意各別，核無實質上一罪或裁判上一罪之關係，
    應予分論併罰。
  (三)爰審酌被告犯罪之動機、目的、手段、所生危害、犯罪後態
    度等一切情狀，分別處如主文所示之刑，併諭知易科罰金之
    折算標準，以資懲儆。又被告二人本件犯罪俱在民國九十六
    年四月二十四日以前，復無中華民國九十六年罪犯減刑條例
    所列不予減刑之情形，均應依同條例第二條第一項第三款之
    規定，就所受宣示之有期徒刑減其刑期二分之一。至減刑後
    易科罰金之折算標準，仍應依原宣示之折算標準而無庸另定
    ，併此敘明。另被告乙○○所受以上二有期徒刑之宣示，應
    依刑法第五十一條第五款定其應執行之刑如主文所示。
四、不另為無罪諭知之部分：
  (一)公訴人起訴意旨尚以被告甲○○除為振洋公司依公司法第八
    條第一項所稱之公司負責人外，並為商業會計法所規定之商
    業負責人），其於辦理上開振洋公司之公司登記時所製作內
    容不實之股東繳納股款明細表及資產負債表等文書，除具業
    務上製作之文書之性質，亦屬商業會計法第二十八條所定之
    財務報表），因認其就此尚涉犯商業會計法第七十一條第五
    款之利用不正當方法致使財務報表發生不實事項罪嫌；另又
    以簡靖云、王天龍、鍾淑美、林清華於業務上所作成之資產
    負債表及股東繳納股款明細表等業務上文書，亦同屬商業會
    計法第二十八條所定之財務報表，因被告乙○○如事實欄(二)
    、(三)之犯行尚涉犯商業會計法第七十一條第五款之利用不正
    當方法致使財務報表發生不實事項罪嫌。
  (二)按「本法所稱商業，指以營利為目的之事業；其範圍依商業
    登記法、公司法及其他法律之規定。」、「財務報表包括下
    列各種：一、資產負債表。二、損益表。三、現金流量表。
    四、業主權益變動表或累積盈虧變動表或盈虧撥補表。」，
    商業會計法第二條第一項、第二十八條第一項分別定有明文
    。次按「本法所稱公司，謂以營利為目的，依照本法組織，
    登記成立之社團法人。」，公司法第一條規定甚明。另按「
    商業除第五條規定外，非經商業所在地主管機關登記，不得
    成立。」，商業登記法第四條亦有明文可循。是以商業會計
    法所適用之商業範圍，應係指已依公司法登記成立之社團法
    人，或已依商業會計法登記獨資或合夥方式經營之事業，始
    有其規範適用。
  (三)查被告二人固有利用不知情之會計師製作振洋公司、隆德公
    司及夢饗家公司之資產負債表與股東繳納股款明細表（夢饗
    家公司部分不包括股東繳納股款明細表），持以辦理上開公
    司登記之事實，已如前述，惟其等利用會計師製作該等資產
    負債表與股東繳納股款明細表時，振洋公司、隆德公司及夢
    饗家公司均仍未辦理公司登記，於法律上仍非社團法人，而
    僅屬籌備中公司之性質，依前開之說明核與商業會計法第二
    條第一項所定之「商業」不符，而非商業會計法之適用範圍
    。是以上開資產負債表與股東繳納股款明細表固仍屬業務上
    製作之文書性質，然既僅係尚未登記成立之籌備中公司所為
    而無商業會計法之適用，雖其內容虛偽不實，然除依其他法
    律規定處罰外，尚無從依商業會計法第七十一條第五款之利
    用不正當方法致使財務報表發生不實事項罪名論處。公訴人
    所指此部分犯罪，尚屬不能證明，公訴人於審理時亦當庭就
    此部分以言詞方式聲明減縮（惟依法尚不生訴訟繫屬消滅之
    效力），原應為無罪之諭知，然公訴人認此部分與經起訴論
    科之前揭行使業務登載不實罪及股東未實際繳納公司應收股
    款而以申請文件表明收足罪部分，具有想像競合犯之裁判上
    一罪關係，爰不另為無罪諭知，併此說明。
五、依刑事訴訟法二百七十三條之一第一項、第二百九十九條第
    一項前段，公司法第九條第一項、刑法第十一條前段、第二
    十八條、第三十一條第一項、第二百十五條、第二百十六條
    、第五十五條、第四十一條第一項前段、第五十一條第五款
    ，刑法施行法第一條之一第一項、第二項前段，中華民國九
    十六年罪犯減刑條例第二條第一項第三款、第七條第一項、
    第二項，判決如主文。
本案經檢察官陳伯均到庭執行職務。
中    華    民    國    97    年    12    月    4     日
                  刑事第十庭    法  官  楊博欽
以上正本證明與原本無異
如不服本判決應於送達後十日內向本院提出上訴狀
                                書記官  呂妍旻
中    華    民    國    97    年    12    月    4     日
附錄本案論罪科刑法條全文：
中華民國刑法第二百十五條
  從事業務之人，明知為不實之事項，而登載於其業務上作成之
  文書，足以生損害於公眾或他人者，處3 年以下有期徒刑、拘
  役或五百元以下罰金。
中華民國刑法第二百十六條
  行使第二百十條至第二百十五條之文書者，依偽造、變造文書
  或登載不實事項或使登載不實事項之規定處斷。
公司法第九條
  公司應收之股款，股東並未實際繳納，而以申請文件表明收足
  ，或股東雖已繳納而於登記後將股款發還股東，或任由股東收
  回者，公司負責人各處五年以下有期徒刑、拘役或科或併科新
  臺幣五十萬元以上二百五十萬元以下罰金。
  有前項情事時，公司負責人應與各該股東連帶賠償公司或第三
  人因此所受之損害。
  第一項裁判確定後，由檢察機關通知中央主管機關撤銷或廢止
  其登記。但裁判確定前，已為補正或經主管機關限期補正已補
  正者，不在此限。
  公司之設立或其他登記事項有偽造、變造文書，經裁判確定後
  ，由檢察機關通知中央主管機關撤銷或廢止其登記。


司法院資訊處製作；財團法人民間司法改革基金會備份。
